【裁判字號】    97,上訴,5534
【裁判日期】    980226
【裁判案由】    殺人未遂
【裁判全文】
臺灣高等法院刑事判決                97年度上訴字第5534號
上  訴  人  臺灣桃園地方法院檢察署檢察官
被      告  乙○○
                    國民
指定辯護人  本院公設辯護人周君穎
上列上訴人因被告殺人未遂案件，不服臺灣桃園地方法院97年度
訴字第762號，中華民國 97年10月14日第一審判決（起訴案號：
臺灣桃園地方法院檢察署97年度偵字第2147號），提起上訴，本
院判決如下：
    主  文
原判決撤銷。
乙○○以加害身體之事，恐嚇他人致生危害於安全，累犯，處有
期徒刑伍月，如易科罰金，以新台幣壹仟元折算壹日。
    事  實
一、乙○○前於民國94年間因恐嚇取財、傷害尊親屬、毀損等案
    件，經臺灣桃園地方法院判處有期徒刑 10月確定，於96年2
    月17日執行完畢（以上構成累犯）。復於96間因竊盜等案件
    ，經本院判處有期徒刑11月確定，於97年12月20日執行完畢
    （以上不構成累犯）。猶不知悔改，於 97年1月8日晚間8時
    50分許，在桃園縣楊梅鎮○○路、新興路口，因無故玩弄丙○○停放在該處之機車，而與丙○○發生口角，一時氣憤，
    竟基於恐嚇犯意，先至上址中興路29號由甲○○經營之麵攤
    ，抓取甲○○剁骨所用之大把菜刀 1把後，返身朝坐在該機
    車上之丙○○直奔而去，丙○○不及掉頭躲避，遂發動機車
    朝乙○○迎面駛去，詎乙○○於人車交錯而過時，竟持上開
    菜刀朝丙○○後背部位由上而下揮舞，以此加害身體之事，
    恐嚇丙○○，使丙○○心生畏懼，致生危害於安全。
二、案經丙○○訴由臺北縣政府警察局楊梅分局報請臺灣桃園地
    方法院檢察署檢察官偵查起訴。
    理  由
壹、程序方面：
    按被告以外之人於審判外之言詞或書面陳述，除法律有規定
    者外，不得作為證據；又被告以外之人於審判外之陳述，雖
    不符合同法第159條之1至第159條之4之規定，但經當事人於
    審判程序同意作為證據，法院審酌該言詞陳述或書面陳述作
    成時之情況，認為適當者，亦得為證據。當事人、代理人或
    辯護人於法院調查證據時，知有第159條第1項不得為證據之
    情形，而未於言詞辯論終結前聲明異議者，視為有前項之同
    意，刑事訴訟法第159條第1項及第159條之5分別定有明文。
    本判決下列所引用之證據資料，均經依法踐行調查證據程序
    ，當事人於本院言詞辯論終結前亦未聲明異議，本院審酌證
    據資料製作時之情況，均無違法不當及證明力明顯過低之瑕
    疵，亦查無依法應排除其證據能力之情形，認以之作為證據
    應屬適當，皆有證據能力。
貳、實體方面：
  一訊據被告矢口否認有何恐嚇犯行，辯稱：伊沒有恐嚇的意思
    云云。辯護人則為被告辯護稱：被害人騎車朝被告衝撞，應
    係被害人恫嚇被告，而非被告恐嚇被害人云云。經查：
    (一)被告於上揭時間、地點，因無故玩弄丙○○之機車，而與
      丙○○發生口角，遂先返身至甲○○、徐秀森所經營之麵
      攤處取得菜刀 1把後，持該把菜刀與騎機車追趕之丙○○
      在路上叫罵，進而在兩人互相衝前，錯身而過之際，朝騎
      乘機車之丙○○揮砍，惟未命中之事實，業據被害人丙○○、目擊證人林保佳分別於原審審理時證述綦詳，核與證
      人甲○○、徐秀森於警詢時及偵查中證稱：伊 2人當天在
      麵攤工作，被告突然出手取去麵攤上的菜刀等語相符（見
      97年度偵字第2147號卷第20頁、第37頁），此外，復有甲○○出具之贓物領據1份、被告使用之菜刀照片1張附卷可
      稽（見上揭偵卷第21頁、第25頁），堪信為真實。
    (二)證人林保佳於原審證稱：「我當時在店內工作，那個時段
      路上沒有什麼車子，但是人很多，我聽到外面很吵，有人
      在外面互嗆，罵三字經，我好奇就從店內往外面看，看到
      被告站在我的店門口，面對市場方向叫罵，但是他是跟誰
      叫罵我不知道，後來沒有聲音，我以為沒有事情了，但幾
      分鐘後，又看到被告拿著刀出現在我店門口，我感覺到有
      事情，就出去看，看到被害人騎著野狼機車，後載瓦斯桶
      ，機車當時沒有熄火， 2個人在馬路上面對面互相對峙，
      間隔約15公尺，被害人說：『有種你砍我試看看，如果你
      敢來，我摩托車可以撞你』，被告沒有說話，我感覺被害
      人比較兇，後來被告就拿刀往前跑約10公尺，這時候被害
      人就催油門往前駛，但是因為距離很近，所以被害人的機
      車馬上往右閃，在被害人的機車快速通過被告時，被告就
      拿刀由上往下揮砍，但被害人閃過去，緊接著被害人的機
      車回正車頭，馬上往前開，就在他回正的那剎那，被告緊
      接著拿刀由左往右橫劃，這時候刀子距離被害人是很近的
      ，我感覺好像是會被劃到，如果被害人在回正時沒有馬上
      催油門，刀子應該會削到被害人」、「一開始我覺得被告
      應該是要嚇人，因為他剛開始拿刀子是下垂的，然後罵一
      罵，雙方火氣起來，被害人又一直激被告，被害人很大聲
      ，一直罵三字經，這時候被告才把刀子拿起來」、「我感
      覺被告第 1刀只是做個樣子，因為被告在被害人騎機車閃
      過他的時候，有看著閃過他的被害人一眼，然後才做往下
      揮砍的動作，但沒有揮中，緊接著被告就從左往右橫劈 1
      刀。第1刀的力道我看來沒有很出力，第2刀就比較快。因
      為太快，如果機車速度沒有很快，就會被劃到，被劃到的
      話，就一定會受傷」等語（見原審卷第37至39頁）。被害
      人丙○○亦證稱：「我騎機車去追被告，追了40公尺左右
      ，發現被告人在中興路埔心郵局前面的馬路中間，當時他
      手上已經拿菜刀，我看到這個情形，但是我要煞車已經來
      不及，所以我硬著頭皮往前衝，當我騎機車快接近他的時
      候，往他的右邊偏駛要閃避他，在我跟他錯身而過， 2人
      相距 1公尺左右，他就揮刀往我的後背由上而下揮砍，但
      是沒有砍到，我就直接往派出所騎過去報案」、「我從被
      告右手邊過去時，他當時菜刀在右手，他就直接向我揮砍
      過來」、「他揮砍時，我有往後看，當時我也有催油門，
      我當時看到的就是刀離我的背很近，至於10公分是其他目
      擊者跟我說的」、「我只有看到第1刀，第2刀我沒有看到
      」等語（見原審卷第29至34頁）。足見，被告係先係與被
      害人丙○○在馬路上對峙、叫罵，而在 2人錯身而過之際
      ，朝丙○○先後揮砍2刀，惟直劈之第1刀係在丙○○騎車
      繞過其身邊之後，始出手由上往下揮砍，意在恐嚇而非傷
      人，而橫砍之第2刀丙○○則不知情。
    (三)被告與被害人丙○○雖有對峙、互嗆情況，且被害人丙○○亦發動機車朝乙○○迎面駛去，惟觀諸卷附被告所持菜
      刀照片（見上揭偵卷第25頁），持以砍人顯足以使人受傷
      ，被告於 2人交錯而過時，持菜刀朝丙○○後背部位揮砍
      ，當下自足使被害人丙○○心生恐懼，不能因被告揮刀前
      被害人丙○○毫不示弱之表現，即認被告揮刀時被害人丙○○亦不至於心生恐懼。再者被害人丙○○於偵查中明確
      供稱：當時會害怕等語（見上揭偵卷第63頁），另於原審
      審理時亦證稱：當時有嚇到等語（見原審卷第32頁）。足
      認被害人丙○○見被告揮刀時確有心生恐懼。
    (四)被告於警詢時供稱：「因為他要打我，我才拿菜刀要嚇他
      」等語（見上揭偵卷第16頁），另於原審審理時亦供稱：
      「我只是要嚇被害人，並作自我保護。」等語（見原審卷
      第45頁）。足認被告確有恐嚇被害人丙○○之犯意，被告
      否認有恐嚇被害人之犯意，要屬畏罪卸責之詞，洵不足採
      。本件事證明確，被告恐嚇犯行洵堪認定。
  二本件起訴事實已敘及：「乙○○…在與丙○○錯身而過時，
    持上開菜刀朝丙○○頭頸部位揮舞砍殺，幸丙○○機警蛇行
    閃避，始未受傷，而丙○○因見乙○○砍殺舉動心生恐懼，
    騎乘機車逕至楊梅分局草湳派出所報警處理。」等恐嚇事實
    ，復經公訴檢察官於原審論告時敘明：「若認為被告沒有殺
    人未遂的犯罪事實，請審酌被告揮刀之行為，是否涉及刑法
    第 305條恐嚇犯行」等語甚詳，是檢察官已就被告所涉恐嚇
    犯行提起公訴，本院自得審理被告此部分恐嚇犯行。核被告
    所為，係犯刑法第 305條之恐嚇危害安全罪。又被告前於94
    年間因恐嚇取財、傷害尊親屬、毀損等案件，經臺灣桃園地
    方法院判處有期徒刑 10月確定，於96年2月17日執行完畢，
    有本院被告前案紀錄表在卷可按（見本院卷第15頁），其受
    有期徒刑之執行完畢後， 5年以內故意再犯本件有期徒刑以
    上之罪，為累犯，應依刑法第47條第1項之規定加重其刑。
    原審未察，漏未審判被告恐嚇犯行，僅就被告殺人未遂犯行
    諭知無罪判決（被告所涉殺人未遂犯行，應不另為無罪之諭
    知，詳如後述），顯有違誤。檢察官上訴指摘原判決不當，
    為有理由，應由本院予以撤銷改判。爰審酌被告素行非佳，
    僅為細故即持刀恐嚇被害人，兼衡其犯罪之動機、目的、手
    段、其智識程度、犯罪所生危害，及犯後態度等一切犯罪情
    狀，量處如主文第 2項所示之刑，並諭知易科罰金之折算標
    準。
  三公訴意旨另以：被告於 97年1月8日晚間8時50分許，在桃園
    縣楊梅鎮○○路、新興路口，因無故玩弄丙○○停放在該處
    之機車，而與丙○○發生口角，一時氣憤，竟基於殺人犯意
    ，於上揭時間、地點，先至上址中興路29號由甲○○經營之
    麵攤，抓取甲○○剁骨所用之大把菜刀 1把後，返身朝坐在
    該機車上之丙○○直奔而去，丙○○見勢不對，亦不及掉頭
    躲避，遂發動機車朝乙○○迎面駛去，詎乙○○竟接續前揭
    殺人犯意，當人車交錯而過時，持上開菜刀朝丙○○頭頸部
    位揮砍 1刀，幸丙○○閃避得宜，並未受傷，因認被告此部
    分亦涉犯刑法第 271條第2項、第1項之殺人未遂罪嫌。按犯
    罪事實應依證據認定之，無證據不得認定犯罪事實；又不能
    證明被告犯罪者，應諭知無罪之判決，刑事訴訟法第 154條
    第 2項、第301條第1項分別定有明文。次按認定不利於被告
    之事實，須依積極證據，茍積極之證據本身存有瑕疵而不足
    為不利於被告事實之認定，即應為有利於被告之認定，更不
    必有何有利之證據，至認定犯罪事實所憑之證據，雖不以直
    接證據為限，間接證據亦包括在內；然無論直接或間接證據
    ，此用以證明犯罪事實之證據，猶須於通常一般人均不至於
    有所懷疑，堪予確信其已臻真實者，始得據以為有罪之認定
    ，倘其證明尚未達到此一程度，而有合理性懷疑之存在，無
    從為有罪之確信時，自應為被告無罪之判決，最高法院著有
    76年台上字第4986號、 30年上字第816號判例可資參照。末
    按刑法第 271條之殺人罪，除行為人在客觀上應有殺人行為
    以外，在主觀上並應有殺人犯意，即致被害人於死之意，始
    足當之，否則，僅能視情形論以傷害罪或重傷罪，並無論以
    殺人罪之餘地，最高法院著有78年台上字第5361號判例可資
    參照。公訴意旨認被告涉有前揭殺人未遂罪嫌，無非係以被
    告之供述、告訴人丙○○之指訴、證人徐秀森、甲○○、林
    保佳之證詞、菜刀照片及贓物認領保管單各 1紙為其論據。
    訊據被告矢口否認有何殺人未遂之犯行，辯稱：伊有拿菜刀
    向丙○○揮 1刀，但沒有要殺丙○○的意思云云。經查：本
    件被告先與丙○○在馬路上對峙、叫罵，進而在 2人錯身而
    過之際，朝丙○○先後揮砍2刀，惟直劈之第1刀係在丙○○
    騎車繞過其身邊之後，始出手由上往下揮砍，意在恐嚇而非
    傷人，而橫砍之第 2刀丙○○則不知情等情，有如上述。再
    者，證人林保佳於原審證稱：「我感覺被告第 1刀只是做個
    樣子，因為被告在被害人騎機車閃過他的時候，有看著閃過
    他的被害人一眼，然後才做往下揮砍的動作，但沒有揮中，
    緊接著被告就從左往右橫劈1刀。第1刀的力道我看來沒有很
    出力，第 2刀就比較快。如果機車速度沒有很快，就會被劃
    到，被劃到的話，就一定會受傷」、「如果第 2刀真的有劃
    到，就是 1條刀傷而已，不會有致命的危險，根據我觀察，
    因為那個身體的部位，沒有重要的動脈及器官」、「第 2刀
    之後，被告沒有拿刀子去追被害人」、「當時丙○○有戴著
    全罩式的安全帽」、「如果被告的第 2刀橫劃到丙○○，會
    劃到他的右上臂以及緊鄰著的右後背」等語（見原審卷第38
    至40頁），衡諸證人林保佳係在店內聽聞被告與丙○○在店
    外馬路上爭執後，專程外出查看，進而全程目睹案發經過，
    其觀察結果應無可疑，且證人林保佳係國立中山大學營養系
    在學學生（見原審卷第39頁），對人體構造有一定認識，林
    保佳上開證詞，應屬可信。準此，被告於與被害人丙○○錯
    身而過之際，雖有朝丙○○先後揮砍2刀，惟直劈之第1刀係
    在丙○○騎車繞過其身邊之後，始出手由上往下揮砍，意在
    恐嚇而非傷人，且丙○○頭上尚戴有安全帽，即便砍中，亦
    不至於危及丙○○之生命，而橫砍之第 2刀雖因丙○○及時
    加速閃過之故，方未命中，惟縱使砍中，亦僅能砍傷丙○○
    右後手臂及右後背之部位，而無致命之虞。參以被告與丙○○素不相識，僅因無故玩弄丙○○之機車，而遭丙○○責備
    ，彼此並無深仇大恨，應無致丙○○於死之必要。本件被告
    僅有傷害丙○○之故意甚明。被告辯稱：伊並無殺害丙○○
    之意等語，堪以採信。而刑法第 277條之普通傷害罪並未處
    罰未遂犯，是被告所為，亦難以普通傷害罪相繩。本件檢察
    官所提出之證據，尚不足以使法院形成被告亦涉犯殺人未遂
    罪之確切心證。此外，復查無其他積極證據足資證明被告涉
    有何殺人未遂之犯行。揆諸前揭說明，本應為被告無罪判決
    之諭知。惟起訴意旨認此部分與前揭恐嚇事實論罪科刑部分
    ，有實害行為吸收危險行為之實質上一罪之關係，爰不另為
    無罪之諭知。
參、被告經合法傳喚，無正當理由而不到庭。本件爰不待被告陳
    述，逕行判決。
據上論斷，應依刑事訴訟法第371條、第369條第1項前段、第364
條、第 299第1項前段，刑法第305條、第47條第1項、第41條第1
項前段，刑法施行法第1條之1，判決如主文。
本案經檢察官呂建昌到庭執行職務。
中    華    民    國    98    年     2    月    26    日
                  刑事第七庭  審判長法  官  陳晴教
                                    法  官  游紅桃
                                    法  官  楊智勝
以上正本證明與原本無異。
檢察官如不服本判決，應於收受送達後10日內向本院提出上訴書
狀，其未敘述上訴之理由者並得於提起上訴後10日內向本院補提
理由書（均須按他造當事人之人數附繕本）「切勿逕送上級法院
」。
被告不得上訴。
                                    書記官  林桂玉
中    華    民    國    98    年    2     月    27    日
附錄：本案論罪科刑法條全文
刑法第305條
以加害生命、身體、自由、名譽、財產之事，恐嚇他人致生危害
於安全者，處2年以下有期徒刑、拘役或3百元以下罰金。


司法院資訊處製作；財團法人民間司法改革基金會備份。
